臺灣板橋地方法院刑事判決　　　　　　　96年度訴字第1367號
公　訴　人　臺灣板橋地方法院檢察署檢察官
被　　　告　甲○○
　　　　　　　　（另案於臺灣宜蘭監獄執行中，現寄押於臺灣
　　　　　　　　臺北看守所）
上列被告因違反毒品危害防制條例案件，經檢察官提起公訴（96
年度毒偵字第2007號），暨本院依職權合併審理（95年度毒偵字
第8330號），被告於本院準備程序進行中就被訴事實為有罪之陳
述，經本院告知被告簡式審判程序之旨，並聽取當事人之意見後
，合議庭裁定由受命法官獨任進行簡式審判程序，本院判決如下
：
    主  文
甲○○施用第一級毒品，累犯，處有期徒刑壹年；又施用第二級
毒品，累犯，處有期徒刑拾月，扣案之吸食器壹組及安非他命殘
渣袋壹個，均沒收。應執行有期徒刑壹年捌月，扣案之吸食器壹
組及安非他命殘渣袋壹個，均沒收。
    事  實
一、甲○○前因施用毒品案件，經本院以87年度毒聲字第1590號
    裁定送觀察、勒戒後，認有繼續施用毒品之傾向，再經本院
    以88年度毒聲字第5023號裁定令入戒治處所施以強制戒治1
    年，嗣因戒治成效經評估為合格，復由本院以88年度毒聲字
    第1012號裁定停止戒治，所餘期間交付保護管束，而於民國
    88年3 月1 日停止戒治出所，惟其於保護管束期間復有施用
    毒品之犯行，經本院以88年度毒聲字第5023號裁定撤銷停止
    戒治，並令入戒治處所施以強制戒治，於89年9 月25日強制
    戒治執行完畢釋放出所，並經臺灣板橋地方法院檢察署檢察
    官於89年11月3 日以89年度戒毒偵字第786 號為不起訴處分
    確定。又於94年間因施用第二級毒品案件，經本院於94年7
    月25日以94年度簡字第2824號簡易判決判處有期徒刑5 月確
    定，於94年10月3 日以易科罰金執行完畢；另於同年間因施
    用第一級毒品案件，經本院於95年1 月16日以94年度訴字第
    2336號判決判處有期徒刑6 月確定，於95年5 月5 日以易科
    罰金執行完畢（於本案均構成累犯）；又於95年因施用毒品
    案件，經本院於95年10月27日以95年度訴字第2293號判決分
    別判處有期徒刑7 月、5 月，應執行有期徒刑10月確定，於
    95年12月16日入監，現正執行中。
二、詎甲○○明知海洛因、甲基安非他命各為毒品危害防制條例
    所規定之第一級及第二級毒品，因有施用海洛因、甲基安非
    他命習性，基於施用第一級毒品海洛因之包括犯意，自95年
    12月7 日中午12時許起（起訴書略載為於95年12月7 日為警
    採尿回溯前26小時）至同年12月14日某時止，在臺北縣樹林
    市○○街135 巷1 弄8 號住處，以將第一級毒品海洛因置入
    注射針筒加水稀釋後，再用注射針筒施打於身體手臂之方式
    ，密集施用第一級毒品海洛因多次。又另基於施用第二級毒
    品甲基安非他命之包括犯意，於95年12月7 日中午12時許起
    至同年12月15日下午某時止（起訴書略載為於95年12月15日
    為警採尿回溯96小時內之某時），在上址住處，以將甲基安
    非他命置於吸食器內燒烤吸食其生成煙霧之方式，密集施用
    第二級毒品甲基安非他命多次（起訴書誤載為安非他命，應
    予更正，以下同）。嗣先後於下述時地為警查獲：（一）95
    年12月7 日下午4 時許，在臺北縣樹林市○○路與育英街交
    岔路口處查獲，並扣得甲○○所有供施用第二級毒品所用之
    殘渣袋1 個及吸食器1 組；（二）95年12月15日晚間10時40
    分許，在臺北縣樹林市保鴉片類及安街1 段283 號查獲，經
    警分別採集甲○○之尿液送驗結果均呈鴉片類及安非他命類
    陽性反應，而得悉上情。
三、案經臺北縣政府警察局樹林分局報告臺灣板橋地方法院偵查
    起訴，暨本院依職權合併審理，經合議庭裁定以簡式審判程
    序審理。
    理  由
壹、程序方面：
    查本件被告甲○○所犯施用第一級、第二級毒品案件，並非
    死刑、無期徒刑、最輕本刑為3 年以上有期徒刑之罪或高等
    法院管轄第一審案件，而其於準備程序進行中，被告先就被
    訴事實為有罪之陳述，經法官告知簡式審判程序之旨，並聽
    取公訴人及被告之意見後，本院認適宜改依簡式審判程序進
    行，爰依刑事訴訟法第273 條之1 第1 項、第284 條之1 規
    定，由本院合議庭以裁定由受命法官獨任進行簡式審判程序
    ，合先敘明。
貳、實體方面：
一、上開犯罪事實，業據被告甲○○於本院調查、審理時坦承不
    諱（詳本院96年5 月15日訊問及審判筆錄），而除被告自白
    外，被告為警採集尿液檢體送請臺灣檢驗科技股份有限公司
    以酵素免疫分析法、氣相層析質譜儀分析法鑑驗結果，均呈
    鴉片類及安非他命類陽性反應，有該公司95年12月25日、96
    年1 月9 日出具之濫用藥物尿液檢驗報告書各1 紙（詳95年
    度毒偵字第8330號偵查卷第33頁、96年度毒偵字第2007號卷
    第4 頁）在卷可按，復有安非他命殘渣袋1 個及吸食器1 組
    扣案可資佐證。另人體施用甲基安非他命後，其主要代謝物
    中，未改變型態之甲基安非他命占施用劑量達百分之43，安
    非他命則約為百分之5 ；人體若係施用安非他命後，主要代
    謝物中則有未改變型態之安非他命，但無甲基安非他命，此
    經法務部調查局以93年5 月4 日調科壹字第0936 2413980號
    函釋明在案，足見人體若施用安非他命，其尿液代謝物不可
    能出現甲基安非他命，惟人體若施用甲基安非他命，其尿液
    代謝物除主要有甲基安非他命外，亦可能有少量之安非他命
    。是本件被告之尿液除呈現甲基安非他命之陽性反應外，尚
    有少量之安非他命，依上開函示，被告自不可能係施用安非
    他命，而應係施用甲基安非他命，公訴意旨認被告均係施用
    安非他命，容有誤解。是被告上開自白查與事實相符，堪予
    採信。被告之上開尿液檢體送驗結果既均呈嗎啡、安非他命
    陽性反應，且該檢驗報告載明係以ＧＣ／ＭＳ（即氣相層析
    質譜儀法）檢驗，而若以氣相層析質譜儀（ＧＣ／ＭＳ）作
    藥物及其代謝產物之定性及定量分析，幾乎不會有偽陽性反
    應產生，此經台北榮民總醫院於83年4 月7 日以83北總內字
    第3059號函釋明在案，顯見被告應有在前揭犯罪時、地施用
    第一級毒品海洛因、第二級毒品甲基安非他命之行為甚明。
    是本件施用毒品犯行，事證明確，被告犯行堪以認定，應依
    法論科。
二、按海洛因、甲基安非他命係毒品危害防制條例第2 條第2 項
    第1 款、第2 款所明定之第一級、第二級毒品，不得非法持
    有、施用。查被告甲○○前因施用毒品案件，經本院以87年
    度毒聲字第1590號裁定送觀察、勒戒後，認有繼續施用毒品
    之傾向，再經本院以88年度毒聲字第5023號裁定令入戒治處
    所施以強制戒治1 年，嗣因戒治成效經評估為合格，復由本
    院以88年度毒聲字第1012號裁定停止戒治，所餘期間交付保
    護管束，而於88年3 月1 日停止戒治出所，惟其於保護管束
    期間復有施用毒品之犯行，經本院以88年度毒聲字第5023號
    裁定撤銷停止戒治，並令入戒治處所施以強制戒治，於89年
    9 月25日強制戒治執行完畢釋放出所，並經臺灣板橋地方法
    院檢察署檢察官於89年11月3 日以89年度戒毒偵字第786 號
    為不起訴處分確定。又於94年間因施用第二級毒品案件，經
    本院於94年7 月25日以94年度簡字第2824號簡易判決判處有
    期徒刑5 月確定，於94年10月3 日以易科罰金執行完畢乙節
    ，有臺灣高等法院被告前案紀錄表1 份存卷可按。
三、又按92年7 月9 日新修正之毒品危害防制條例刪除二犯及三
    犯之規定，一改修法前繁雜之處遇程序，僅將施用毒品者簡
    化區分為初犯、再犯，並認施用毒品者係屬病患性犯人，以
    觀察、勒戒戒除其身癮，並以強制戒治去除其心癮。經觀察
    、勒戒或強制戒治執行完畢釋放後，若係五年後再犯該條例
    第10條施用毒品罪者，與同條例第20條第1 項、第2 項關於
    「初犯」之處理方式相同，檢察官應先聲請法院裁定令被告
    入勒戒處所觀察、勒戒，並視有無繼續施用毒品傾向，決定
    應予釋放、為不起訴之處分，或應聲請法院裁定令入勒戒處
    所強制戒治；若係五年內「再犯」同條例第10條施用毒品罪
    者，依同條例第23條第2 項規定，檢察官則應依法追訴。觀
    諸該條例第20條第3 項之修正理由：「觀察、勒戒或強制戒
    治五年後再犯者，顯見前所實施之觀察、勒戒或強制戒治已
    足以遮斷其施用毒品之癮，為期自新及協助其戒除毒癮，對
    此五年後再犯者，爰明定仍適用初犯之規定，先經觀察、勒
    戒、強制戒治之程序」及同條例第23條第2 項之修正理由：
    「為配合簡化施用毒品犯之刑事處遇程序，並鑑於經觀察、
    勒戒或強制戒治執行完畢釋放後五年內再犯者，其再犯率甚
    高，原據以實施之觀察、勒戒及強制戒治既已無法收其實效
    ，自應施以刑事處遇」，顯然如施用毒品者係前經觀察、勒
    戒或強制戒治等治療程序執行完畢五年後，始再施用毒品之
    「初犯」，因前所執行之觀察、勒戒或強制戒治已足收戒除
    毒癮之效，自應重新執行觀察、勒戒或強制戒治等治療程序
    ，並於治療程序執行完畢後，由檢察官為不起訴處分，毋庸
    對之追訴處罰；反之，在「再犯」之情形，因其先前所為治
    療程序顯未能收戒斷毒癮之效，且考量施用毒品者之再犯率
    偏高，乃簡化其刑事處遇程序，而逕予追訴處罰，不再施以
    治療程序。參酌上開立法理由，修正毒品危害防制條例就施
    用毒品者，祇於「初犯」及「五年後再犯」二種情形，有其
    追訴條件之限制，即須於初犯經觀察、勒戒或強制戒治釋放
    後，五年內均無施用毒品之行為，始能認其前所實施之觀察
    、勒戒或強制戒治已足遮斷毒癮，而得於五年後再犯時，再
    予適用初犯之規定，重行觀察、勒戒等程序。倘五年內已經
    再犯，被依法追訴處罰，縱其第三次（或第三次以上）施用
    毒品之時間在初犯釋放五年以後，即與「五年後再犯」之情
    形有別，且因已於「五年內再犯」，顯見其再犯率甚高，原
    實施觀察、勒戒或強制戒治，已無法收其實效，而無五年戒
    斷期之存在，自無再經觀察、勒戒及強制戒治之必要，應由
    檢察官逕行起訴，始符新法修正之本旨（最高法院95年度台
    非字第59號判決、同院95年度台非字第65號判決可資參照）
    。查本件被告甲○○前因施用毒品案件，經送觀察、勒戒後
    ，認有繼續施用毒品之傾向，再令入戒治處所施以強制戒治
    1 年，嗣因戒治成效經評估為合格，復停止戒治，所餘期間
    交付保護管束，而於88年3 月1 日停止戒治出所，惟其於保
    護管束期間復有施用毒品之犯行，經本院撤銷停止戒治，並
    令入戒治處所施以強制戒治，於89年9 月25日強制戒治執行
    完畢釋放出所，並經臺灣板橋地方法院檢察署檢察官於89年
    11月3 日以89年度戒毒偵字第786 號為不起訴處分確定，復
    因施用第二級毒品案件，經本院於94年7 月25日以94年度簡
    字第2824號簡易判決判處有期徒刑5 月確定，業如前述，則
    被告既曾於強制戒治戒釋放後五年內再犯施用毒品案件，並
    經判刑確定，揆諸上開說明，被告犯本件施用毒品之行為，
    自與毒品危害防制條例第20條第3 項所規定「五年後再犯」
    之情形不合，檢察官提起本件公訴，於法尚無不合，合先敘
    明。
四、核被告甲○○所為，係犯毒品危害防制條例第10條第1 項之
    施用第一級毒品罪及同條第2 項之施用第二級毒品罪。其施
    用第一級、第二級毒品前後持有第一級、第二級毒品之低度
    行為，應為施用第一級毒品、第二級毒品之高度行為所吸收
    ，均不另論罪。被告所犯上開二罪間，犯意各別，構成要件
    互殊，應分論併罰。而施用毒品行為，大多具有成癮性，故
    毒品危害防制條例之施用第一級或第二級毒品罪，依該條例
    之立法意旨，原即預定其有反覆施用第一級或第二級毒品之
    性質，固得認屬學理上所稱「集合犯」而為包括之一罪。然
    對依集合犯而論以包括一罪之判斷，仍不能無限擴張，其一
    罪範圍之認定，必須與上揭連續犯刪除之立法旨趣相契合，
    苟行為人主觀上，非出於一個決意，客觀上各行為間，又無
    密切接近關係，依一般社會通念，認不應評價為一罪方合於
    刑罰公平原則時，自不能悉數率皆論以一罪，最高法院96年
    度臺上字第2083號判決要旨可資參照。查本件被告歷次為警
    查獲，採尿送驗之結果均呈高濃度之鴉片類及安非他命類陽
    性反應，足證被告自承每日約2 小時施用第一級毒品海洛因
    及2 天施用第二級毒品甲基安非他命之頻率，應非虛言。而
    被告為抵癮，本此單一決意於密接時、空施用第一級毒品海
    洛因及第二級毒品甲基安非他命，依社會通念，認定為集合
    犯行較符合人民法律感情，且符合毒品危害防制條例預想施
    用毒品為集合犯行之旨趣，是被告之犯行應均論以一罪。而
    起訴意旨雖僅論及被告於95年12月14日及同年月15日之單一
    施用第一級毒品海洛因及第二級毒品甲基安非他命之犯行，
    惟被告所為既係包括一罪，檢察官起訴效力自及於被告所為
    集合犯行內之各次施用毒品行為，本院得就被告於95年12月
    7 日之施用第一級毒品海洛因及第二級毒品甲基安非他命之
    犯行合併審判。又被告有事實欄所載之犯罪執行完畢紀錄（
    詳前開臺灣高等法院被告前案紀錄表），其於有期徒刑之執
    行完畢後5 年內，故意再犯本件有期徒刑以上之罪，均為累
    犯，俱應依刑法第47條第1 項規定加重其刑。爰審酌被告有
    施用毒品之前案觀察勒戒、強制戒治與科刑執行紀錄，竟不
    知悔改再度施用毒品海洛因、甲基安非他命而犯本罪，核其
    行為對社會秩序具有危害性、暨其施用時間、情節、犯罪後
    能坦承犯行之態度等一切情狀，各量處如主文所示之刑，並
    定應執行刑，以資懲儆。至扣案之安非他命殘渣袋1 只及吸
    食器1 組，係被告所有供其施用第二級毒品所用之物，業經
    被告陳明在卷（詳本院96年5 月15日審判筆錄），爰依刑法
    第38條第1 項第2 款之規定，於其所犯第二級毒品罪之罪刑
    宣告項下為沒收之諭知。
據上論斷，應依刑事訴訟法第第273 條之1 第1 項、第299 條第
1 項前段，毒品危害防制條例第10條第1 項、第2 項，刑法第11
條前段、第47條第1 項、第51條第5 款、第38條第1 項第2 款，
判決如主文。
本案經檢察官吳宗光到庭執行職務。
中　　華　　民　　國　　96　　年　　5　　月　　30　　日
　　　　　　　　　刑事第十七庭法　官　 鄭燕璘
以上正本證明與原本無異。
如不服本判決，應於判決送達後10日內，向本院提出上訴狀。
                               書記官  呂紹明
中　　華　　民　　國　　96　　年　　5　　月　　30　　日
附錄本案論罪科刑法條全文：
毒品危害防制條例第10條：
施用第一級毒品者，處6月以上5年以下有期徒刑。
施用第二級毒品者，處3年以下有期徒刑。
